【裁判字號】    95,上,176
【裁判日期】    950927
【裁判案由】    損害賠償
【裁判全文】
臺灣高等法院民事判決                   95年度上字第176號
上  訴  人  甲○○
訴訟代理人  趙昌平律師
複 代 理人  吳晨馨律師
            張毓桓律師
被 上 訴人  丙○○
法定代理人  乙○○
輔  佐  人  丁○○
上列當事人間損害賠償事件，上訴人對於中華民國95年1月16日
台灣桃園地方法院94年度重訴字第271號第一審判決提起上訴，
本院於95年9月13日言詞辯論終結，判決如下：
    主  文
上訴駁回。
第二審訴訟費用由上訴人負擔。
    事實及理由
一、被上訴人主張：上訴人於93年3月19日下午2時30分許，騎乘
    車號MD3-637號重型機車，沿桃園縣八德市○○○街往廣福
    路方向行駛，於行經文化一街與廣福路口，右轉廣福路往介
    壽路方向行使之際，疏未讓直行車先行而撞及被上訴人騎乘
    之車號MNM-776號重型機車，致被上訴人受有頭部外傷併硬
    腦膜上出血、臉部撕裂傷等傷害，現仍遺有無法言語、站立
    、步行及癡呆症之後遺症，案經原審法院93年度桃交簡字第
    1926號刑事判決判處上訴人有期徒刑5月確定在案。是上訴
    人應賠償被上訴人因系爭車禍受傷支出之醫療費用新台幣（
    下同）90,212元，又被上訴人業經原審法院以93年度禁字第
    176號裁定宣告為禁治產人，日常生活全賴他人照顧，並需
    購置輪椅、氣墊床、馬桶椅等必要生活用品，上訴人應賠償
    被上訴人因此增加生活上需要之損害500,000元、喪失全部
    勞動能力之損失2,978,929元、看護費用4,589,928元；又被
    上訴人正值壯年，因系爭車禍而終生殘廢，並致妻離子散，
    其所有之2筆房地亦因車禍發生後無力繳納貸款，遭法院查
    封拍賣，其所受之精神痛苦至鉅，上訴人應另賠償被上訴人
    2,000,000元之精神慰撫金。合計上訴人應賠償被上訴人共
    10,159,069元，然被上訴人已領取強制汽車責任保險金1,22
    0,742元，並向財團法人犯罪被害人保護協會領取補償金6,0
    00元，依法應予扣抵，是扣除上開二筆金額後，上訴人應賠
    償被上訴人8,932,327元。爰依民法第184條第1項前段、第
    193條第1項及第195條第1項規定，請求上訴人應給付被上訴
    人8,932,327元，及自刑事附帶民事起訴狀繕本送達翌日起
    至清償日止，按週年利率5％計算之利息。原審判決上訴人
    應給付被上訴人4,716,951元本息，而駁回被上訴人其餘之
    訴（被上訴人就敗訴部分未據其聲明不服而告確定）。其並
    於本院為駁回上訴人上訴之聲明。
二、上訴人則以：被上訴人主張增加生活上需要之損害500,000
    元，並非必要且未能舉證，喪失勞動能力損失之金額亦無根
    據，又被上訴人請求之看護費用及精神慰撫金均屬過高，上
    訴人月入僅16,500元，每月尚需貼補家用5,000元，實無力
    負擔，且被上訴人已領取強制汽車責任保險金1,220,752元
    ，再者，原審認定上訴人就系爭車禍應負之過失程度為65%
    亦屬過高，而被上訴人於系爭車禍後，遭妻子惡意離棄終致
    離婚、無法擔任其婚生子女之親權人等非財產上的損害，實
    非上訴人所得預料，亦非全可歸責於上訴人，主要應係其夫
    妻之感情不堅固之故，尚難要上訴人承擔全部責任等語，資
    為抗辯。並就原審判決敗訴部分提起上訴，求為廢棄原判決
    對其不利之部分，駁回被上訴人第一審之訴。
三、兩造不爭執之事實：
(一)上訴人於93年3月19日下午，騎乘車號MD3-637重型機車沿桃
    園縣八德市○○○街往廣福路方向行駛（屬支線道），同日
    下午2時30分許行經文化一街、廣福路口，而於已駛出文化
    一街口並右轉廣福路但機車尚未完全回正之際，適有被上訴
    人騎乘車號MNM-776重型機車沿廣福路往介壽路方向行駛（
    屬幹線道），亦行經該路口，上訴人本應注意車輛行至無號
    誌之交岔路口時，支線道車應暫停讓幹線道車先行，被上訴
    人亦應注意汽車行經無號誌交岔路口時，應減速慢行，作隨
    時停車之準備，而依當時情形，天候晴、日間有光線、視距
    良好、路面乾燥無缺陷、無障礙物，並無不能注意之情事，
    詎均疏未注意，行駛於支線道之上訴人未暫停讓行駛於幹線
    道之被上訴人先行，被上訴人行經前揭路口亦未減速慢行，
    致兩造發現對方之車輛時已閃避不及，上訴人騎乘之機車前
    輪檔泥板與被上訴人騎乘之機車腳踏板下方右側車身發生擦
    撞，被上訴人彈起後摔落地面，致受有頭部外傷併硬腦膜上
    出血、臉部撕裂傷等傷害，而腦傷並引起其他特定癡呆症後
    遺症之重大難治之重傷，上訴人並經刑事判決判處有期徒刑
    5月確定在案。
(二)被上訴人因系爭車禍支出醫療費用自付額部分為90,212元。
(三)被上訴人因系爭車禍傷害而需購置輪椅、氣墊床、馬桶椅、
    洗澡椅、砂帶等必要醫療用品，現已支出11,769元。
(四)被上訴人因系爭車禍傷害所遺留之癡呆症，已達於無法處理
    自己事務之程度，而經原審法院以93年度禁字第176號民事
    裁定為禁治產人。
(五)系爭車禍兩造均有過失，上訴人為肇事主因，被上訴人為肇
    事次因。
四、按因故意或過失，不法侵害他人之權利者，負損害賠償責任
    ，民法第184條第1項前段定有明文。上訴人既自承其有未注
    意支線道應讓幹線到車輛先行之疏失，致未暫停讓行駛於幹
    線道之被上訴人機車先行而發生系爭車禍，造成被上訴人受
    有系爭重傷害，足見上訴人顯有違反注意義務之過失，且上
    訴人之過失行為與被上訴人受傷之結果間並有相當因果關係
    ，自係過失不法侵害被上訴人之身體權，而應對被上訴人負
    過失侵權行為責任，被上訴人主張上訴人應賠償其損害，應
    屬有據。
五、被上訴人主張其因系爭車禍受重傷害而支出醫療費用90,212
    元，且將來受有需支出醫療用品費用500,000元、看護費4,5
    89,928元，及終生完全喪失勞動能力之損害2,978,929 元，
    另因系爭車禍受有精神上莫大之痛苦，上訴人應賠償2,000,
    000之精神慰撫金等情，惟此為被上訴人所否認，並以前揭
    情詞置辯，則本案所應審究者為：被上訴人所得請求上訴人
    賠償之金額為何？茲分述如下：
(一)醫療費用部分：
    被上訴人因上訴人之系爭過失侵權行為，已受有支出醫療費
    用90,2 12元之損害乙節，為上訴人所不爭執，則被上訴人
    此部分之請求，自屬有據，應予准許。
(二)增加生活需要用品部分：
    被上訴人因系爭車禍重傷害致遺有癡呆症及腦傷後遺症，無
    法站立、步行，日常生活需他人協助，目前為腦傷後極重度
    癡呆症患者，無法復原，除有被上訴人於原審提出之診斷證
    明書2件、原法院93年度禁字第176號民事裁定1件在卷，及
    行政院衛生署竹東醫院94年1月26日衛署竹東醫歷字第09400
    00250號函、財團法人長庚紀念醫院林口分院94年3月2日（
    94）長庚院法字第0056號函各1件附於原法院93年度桃交簡
    字第1926號刑事全卷內可稽，經本院調閱該刑事全卷查對無
    誤外，被上訴人復於本院提出行政院衛生署竹東醫院95年7
    月28日及國軍桃園總醫院95年7月28日出具之診斷證明書各
    一份均載明：「其傷勢不可能復原，終生無法自理生活，需
    他人長期看護」等情（見本院卷第55、56頁），復為上訴人
    所不爭執，足見被上訴人因系爭車禍重傷害之結果，其目前
    及將來確實有購置輪椅、氣墊床、馬桶椅、洗澡椅、砂帶及
    紙尿褲等生活用品之必要。而被上訴人因購置輪椅、氣墊床
    、馬桶椅、洗澡椅、砂帶等用品已支出11,769元，為上訴人
    所不爭執，則被上訴人請求上訴人賠償此部分必要用品之支
    出11,769元，亦屬有據。又被上訴人終生既有使用紙尿褲之
    必要，則被上訴人將來必有此項支出，自得請求上訴人預為
    給付，則以每片紙尿褲約可使用4小時計算，被上訴人每天
    需用紙尿褲6片，每月需用紙尿褲180片。而被上訴人使用之
    紙尿褲每包10片共170元乙節，亦有被上訴人提出之統一發
    票1張在卷可稽，且為上訴人所不爭執，是被上訴人每月需
    支出紙尿褲費用3,060元（170÷10×180＝3,060）。再依內
    政部統計處公布之93年臺閩地區簡易生命表，男性平均餘命
    為73.47年，被上訴人為55年10月8日生，亦有被上訴人提出
    之戶籍謄本1件存卷可按，是自原審辯論終結時之95年1月2
    日起算至被上訴人滿73.47歲（即73歲又6個月）時之12 9
    年4月7日止，被上訴人需使用紙尿褲之時間為34年又4月5日
    （即412.014個月），惟被上訴人請求一次給付，自需扣除
    中間利息，按霍夫曼計算法（第1個月不扣除中間利息）扣
    除其中間利息後，被上訴人得請求其將來支出之紙尿褲費用
    共734,947元｛計算式為：[3060*240. 00000000（此為41 2
    月之霍夫曼係數）+3060*0.01401*（240.00000000-000.0
    0000000）]=734947（小數點以下四捨五入，以下均同）｝
    。是被上訴人主張其將來尚需支出必要生活用品費488,231
    元，連同已經支出之上開輪椅等必須用品11,769元，共受有
    500,000元之現在及將來支出之損害，亦屬有據，應予准許
    ；上訴人空言否認被上訴人無此部分之需要，要無可採。
(三)看護費用部分：
    被上訴人既因系爭車禍重傷害致終生癱瘓，而無法自理生活
    ，則被上訴人主張其受傷後終生均有僱請看護照顧之必要，
    應屬可採。被上訴人主張於受傷住院期間已支出看護費用12
    4,322元，嗣申請越南籍家庭監護工看護，而支付就業安定
    費6,000元，有其提出之病房看護員收費單4件、收據、行政
    院勞工委員會就業安定費繳款通知單、郵政劃撥儲金特戶存
    款單各1件在卷足憑，復為上訴人所不爭執，則被上訴人請
    求上訴人賠償上開損害金額，自均有據。再被上訴人主張其
    自93年8月20日起因僱用越南籍監護工，每月含薪資、健保
    費，共需支出17,722元乙節，亦有被上訴人提出之聘僱切結
    書、郵政跨行匯款申請書各1件、電匯申請書11件、健保費
    繳款單10件在卷可稽，且為上訴人所不爭執，則其主張其每
    月需支出看護費17,722元，自亦可採。而自被上訴人僱請外
    籍看護工之日即93年8月20日起算至被上訴人滿73.47歲時即
    129年4月7日止，被上訴人需受看護之時間為35年又7月18天
    （即427.049月），惟被上訴人請求一次給付，亦需扣除中
    間利息，按霍夫曼計算法（第1個月不扣除中間利息）扣除
    其中間利息後，被上訴人得請求之將來看護費共4,353,485
    元｛計算式為：[17,722*245.00000000（此為應受扶養427
    月之霍夫曼係數）+17,722*0.04901*（245.00000000-000.0
    000 0000）]=4,353,485｝，連同被上訴人已支出之看護費
    用124,322元及就業安定費6,000元，共4,483,807元，是被
    上訴人請求看護費用4,483,807元，應予准許（逾此部分業
    經原審駁回確定)。
(四)喪失勞動能力部分：
    被上訴人既因系爭車禍重傷害致終生癱瘓，完全喪失勞動能
    力，則被上訴人主張上訴人應賠償其自系爭車禍發生日起至
    滿60歲退休日止之喪失勞動能力損害，亦屬有據。又被上訴
    人以其於系爭車禍發生前，經營機車行，月入逾60,000元，
    主張依最低工資每月16,500元為計算其勞動能力損害之基準
    乙節，雖未據被上訴人提出相關收入證明以實其說，復為上
    訴人所否認，惟被上訴人領有機器腳踏車修護丙級技術士證
    書，業據其提出技術士證書1件附卷可按，亦為上訴人所不
    爭，則被上訴人如未受有系爭車禍重傷害，其在通常情形應
    可能取得最低工資之收入，是被上訴人主張按每月基本工資
    計算其喪失工作能力的損害，應屬可採。然行政院勞工委員
    會公布勞工基本工資為每月15,840元，被上訴人主張每月基
    本工資應為16,500元云云，則屬無稽。是以基本工資為每月
    15,840元計算，自系爭車禍發生時之93年3月19日起算至被
    上訴人滿60歲退休日即115年10月7日止，被上訴人喪失勞動
    能力期間為22年又6月19日（即270.052個月），因被上訴人
    請求上訴人一次給付，應扣除其中間利息，依霍夫曼計算式
    ﹙第一個月不扣除中間利息﹚扣除中間利息後，其得一次請
    求喪失勞動能力之損害金額為2,870,124元｛計算式為：[15
    ,840*181.00000000 （此為270月之霍夫曼係數）+15,840*0
    .052* （181.00000 000-000.00000 000）]=2,870,124｝，
    於此金額範圍內應予准許（逾此部分業經原審駁回確定）。
(五)精神慰撫金部分：
    按不法侵害他人之身體、健康、名譽、自由、信用、隱私、
    貞操，或不法侵害其他人格法益而情節重大者，被害人雖非
    財產上之損害，亦得請求賠償相當之金額。民法第195條第1
    項前段亦定有明文。被上訴人主張其因系爭重傷害受有精神
    上莫大之痛苦，上訴人應賠償2,000,000元之精神慰撫金乙
    節，上訴人則辯稱：被上訴人請求之慰撫金過高等語。經查
    被上訴人因系爭重傷害，自93年3月19日起至94年7月間，先
    後多次至國軍桃園總醫院、行政院衛生署竹東醫院、新竹醫
    院、桃園療養院、吳安溪中醫診所及長庚醫院進行手術、住
    院及門診治療，有被上訴人提出之醫療費用收據48紙在卷可
    參，並為上訴人所不爭執，而被上訴人經醫師治療後，現仍
    留有無法站立、步行、癡呆症之傷害，而無法處理自己之事
    務，無法復原，終生需人看護照顧，本已婚並育有2名子女
    ，惟因被上訴人受有系爭重傷害而終生癱瘓後，被上訴人之
    配偶即訴外人邊麗珍乃離棄，經被上訴人訴請離婚獲准，且
    其2名子女權利義務之行使及負擔均判由邊麗珍任之，亦有
    原法院93年度婚字第937號民事判決1件在卷可稽，足見系爭
    重傷害造成被上訴人身體上及精神上莫大之痛苦，對被上訴
    人日常生活起居產生重大程度之影響，是被上訴人請求上訴
    人賠償其精神上之慰撫金，應屬有據。而被上訴人領有機器
    腳踏車修護丙級技術士證書，系爭車禍發生前原經營機車行
    ，擁有2間房地，但系爭車禍發生後現已遭法院查封、拍賣
    ；上訴人則為高職畢業，現任職於永豐煤氣行擔任臨時工，
    月入約16,500元等情，業據兩造陳述在卷，且均為他造所不
    爭執，並有上訴人提出畢業證書、在職證明書、勞工保險卡
    各1件附卷足憑；又上訴人辯稱其每月需貼補家用5,000元乙
    節，雖經被上訴人主張其尚年輕，應可找到更好的工作，且
    其父母均尚年輕，上訴人應不需拿錢貼補家用云云。惟上訴
    人現既僅任職臨時工，則其將來是否能找到更好的工作而獲
    得更高之收入，要屬未確定之事，且工作之取得端賴於社會
    經濟發展、就業市場需求、求職者本身之學、經歷、能力等
    條件，並非年輕者即可謀得更好的工作，再上訴人所稱每月
    貼補家用5,000元，衡諸社會常情，亦屬相當，並無過高或
    不適當之處，是被上訴人空言主張上訴人應可找到更好的工
    作，及不需貼補家用云云，要無可採。審酌造成系爭重傷害
    之原因、兩造之身分、地位、經濟能力、被上訴人所受傷害
    之傷勢、造成之後遺症、其身體及精神上痛苦之程度，認被
    上訴人請求上訴人賠償2,000,000元之慰撫金，尚屬過高，
    應酌減為1,200,000元為適當，於此金額範圍內應予准許（
    逾此部分業經原審駁回確定）。
(六)從而，被上訴人得請求之金額應為醫療費用90,212元、已支
    出及將來之必要生活用品費用500,000元、看護費用4,483,8
    07元、喪失工作能力損害2,870,124元及精神慰撫金1,200,0
    00元，共9,144,143元。惟按損害之發生或擴大，被害人與
    有過失者，法院得減輕賠償金額，為民法第217條第1項所明
    定。此項規定之目的，在謀求加害人與被害人間之公平，故
    在裁判上法院得以職權減輕或免除之（最高法院85年台上字
    第1756號判例參照）。經查系爭車禍之發生上訴人為肇事主
    因，被上訴人為肇事次因，為兩造所不爭執，而上訴人係行
    駛於桃園縣八德市○○○街往廣福路方向之支線道，於行經
    文化一街、廣福路口時，已駛出文化一街口並右轉廣福路，
    被上訴人則係沿廣福路往介壽路方向直行之情，有現場照片
    12張、道路交通事故現場圖、道路交通事故調查報告表 (一
    )、(二)各1件附於系爭刑事卷內可查，足見上訴人本應注意
    車輛行至無號誌之交岔路口時，支線道及轉彎車應暫停讓幹
    線道及直行車先行，被上訴人亦應注意車輛行經無號誌交岔
    路口時，應減速慢行及注意車前狀況，以作隨時停車之準備
    ，詎兩造竟均疏未注意，致發生系爭車禍，被上訴人亦屬與
    有過失。斟酌兩造之肇事過失情節，因認上訴人違反交通安
    全規則注意義務之疏失程度明顯較被上訴人為高，被上訴人
    與上訴人應分別負擔35％及65％之過失責任。上訴人抗辯其
    過失比例應低於65％云云，尚非可採。依兩造之過失程度，
    上訴人賠償金額應依民法第217條第1項規定酌減至65％，則
    上訴人應賠償被上訴人之金額應減為5,943,693元（9,144,1
    43×65％＝5,943,693）。
(七)保險人依本法規定所為之保險給付，視為被保險人損害賠償
    金額之一部分；被保險人受賠償請求時，得扣除之。強制汽
    車責任保險法第32條定有明文。被上訴人於系爭車禍後已自
    明台產物保險股份有限公司領得強制汽車責任保險理賠金
    1,220,742元乙情，有被上訴人提出之郵政存簿儲金簿及上
    訴人提出之費用退費賠款類主檔查詢各1件在卷足憑，則在
    被上訴人受領之前開金額範圍內，應予以扣除。又因犯罪行
    為被害而受重傷者，得申請因被害人受傷所支出之醫療費，
    及受重傷被害人所喪失或減少之勞動能力或增加之生活上需
    要之犯罪被害補償金；國家於支付犯罪被害補償金後，於補
    償範圍內，對犯罪行為人或依法應負賠償責任之人有求償權
    ，並由支付補償金之地方法院或其分院檢察署行使求償權。
    犯罪被害人保護法第4條第1項、第9條第1項第1款、第4款、
    第12條第1項及第2項亦定有明文。被上訴人自承已領取犯罪
    被害補償金6,000元，則依上揭規定，在此犯罪補償金額之
    範圍內，已由桃園地檢署取得法定之代位求償權，被上訴人
    則喪失其對上訴人之損害賠償請求權，且若不予扣除此犯罪
    被害補償金額，被上訴人無異雙重獲賠，自非公平，是被上
    訴人得請求上訴人賠償之損害，亦應扣除被上訴人已領取之
    犯罪被害補償金6,000元。故扣除上開二項數額後，上訴人
    應賠償被上訴人之金額為4,716,951元（5,943,693－1,220,
    742－6,000＝4,716,951）。
(八)被上訴人提起刑事附帶民事訴訟，原請求上訴人給付13,000
    ,000 元，於94年11月24日減縮為10,159,069元，嗣因原審
    於94年12月7日言詞辯論時上訴人抗辯其保險公司已給付被
    上訴人強制汽車責任保險理賠金120餘萬元，法官亦訊問被
    上訴人已領取多少強制汽車責任保險理賠金及犯罪被害補償
    金？（見原審第109、110頁筆錄），被上訴人始於同年12月
    21日以陳報狀陳報其已經領取強制汽車責任保險理賠金1,22
    0,742元及犯罪被害補償金6,000元，經自行扣除後減縮請求
    上訴人給付8,932,327元（見原審狀112頁被上訴人之陳報狀
    ），故被上訴人於原審並非認其所受損害之總額僅8,932,32
    7元，而係主張其所受損害之總額為10,159,069元；上訴人
    稱原審認定之損害總額9,144,143元，超過被上訴人主張之8
    ,932,327 元，有就未聲明之事項予以判決之違法云云，不
    無誤會。
六、綜上所述，被上訴人依民法第184條第1項前段、第193條第1
    項及第195條第1項規定，請求上訴人給付4,716,951元，及
    自起訴狀繕本送達之翌日即94年4月5日起至清償日止，按週
    年利率5％計算之法定遲延利息，為有理由，應予准許（逾
    此部分之請求業經原審駁回確定）。原審就該部分為被上訴
    人勝訴之判決，核無不合，上訴論旨指摘原判決不當，求予
    廢棄改判，為無理由，應予駁回。
七、本件事證已臻明確，兩造其餘攻擊防禦方法及舉證，核與判
    決結果無影響，爰不予一一論述，附此敘明
八、結論：本件上訴為無理由，爰依法判決如主文。
中    華    民    國    95    年     9    月    27    日
                    民事第十二庭
                        審判長法  官  張宗權
                              法  官  陳永昌
                              法  官  陳忠行
正本係照原本作成。
如不服本判決，應於收受送達後20日內向本院提出上訴書狀，其
未表明上訴理由者，應於提出上訴後20日內向本院補提理由書狀
（均須按他造當事人之人數附繕本）上訴時應提出委任律師或具
有律師資格之人之委任狀；委任有律師資格者，另應附具律師資
格證書及釋明委任人與受任人有民事訴訟法第466條之1第1項但
書或第2項（詳附註）所定關係之釋明文書影本。
中    華    民    國    95    年    9    月     28    日
                              書記官  明祖星
附註：
民事訴訟法第466條之1（第1項、第2項）：
對於第二審判決上訴，上訴人應委任律師為訴訟代理人。但上訴
人或其他法定代理人具有律師資格者，不在此限。
上訴人之配偶、三親等內之血親、二親等內之姻親，或上訴人為
法人、中央或地方機關時，其所屬專任人員具有律師資格並經法
院認為適當者，亦得為第三審訴訟代理人。


司法院資訊處製作；財團法人民間司法改革基金會備份。
